【裁判字號】    99,台上,8276
【裁判日期】    991231
【裁判案由】    偽造文書
【裁判全文】
最高法院刑事判決            九十九年度台上字第八二七六號
上  訴  人  林建和
上列上訴人因偽造文書案件，不服台灣高等法院中華民國九十九
年十月二十二日第二審更審判決（九十九年度上更(一)字第一三三
號，起訴案號：台灣桃園地方法院檢察署九十四年度偵字第七一
二二、一０六一五號），提起上訴，本院判決如下：
    主  文
原判決撤銷，發回台灣高等法院。
    理  由
本件原判決撤銷第一審之科刑判決，改判依想像競合犯規定，從
一重論處上訴人林建和共同行使公務員登載不實文書罪刑（處有
期徒刑二年八月，減為有期徒刑一年四月），併為從刑之諭知，
固非無見。
惟查：有罪之判決書，須將認定之犯罪事實詳記於事實欄，然後
於理由內，逐一說明其所憑之證據及認定之理由，使事實與理由
兩相一致，方為合法。倘依法應記載於判決理由內之事項不予記
載，或記載不完備者，或理由欄內之記載，前後齟齬，均為判決
不載理由，或所載理由矛盾，其判決當然違背法令。又修正後刑
法第二條第一項規定，係規範行為後法律變更所生新舊法律比較
適用之準據法，於新法施行後，應適用新法第二條第一項規定，
為「從舊從輕」之比較。且比較時，應就罪刑有關之共犯、未遂
犯、想像競合犯、牽連犯、連續犯、結合犯，以及累犯加重、自
首減輕暨其他法定加減原因（如身分加減）與加減例等一切情形
，綜其全部罪刑結果而為比較。原判決事實認定：上訴人、高明
華（業經判決無罪確定）及柯清文（另案審理中）均為三有營造
工程有限公司（下稱三有公司）股東，該公司另僱請徐邡（未據
起訴）於工地現場指揮工程。嗣桃園縣政府工務局（下稱工務局
）於民國九十三年六月至七月間，執行「桃園縣南崁溪攔河堰至
南平橋段違建拆除後營建剩餘混合料及廢棄物清運」公共工程，
並由工務局違章建築拆除隊技工李明儒、楊順聰（均另案審理中
）、李榮豐（未據起訴）負責協助違章建築拆除及清運業務。嗣
經三有公司得標後，依該公司提出經工務局核定之清運處理計畫
，係由奕順交通有限公司（下稱奕順公司）司機、車輛將「拆除
後營建剩餘混合料及廢棄物土石方」（下稱B5類廢棄物）載往苗
栗縣西湖鄉○○村○○○○鄉道苗栗鴨母坑棄土場傾倒；其餘「
拆除後營建剩餘混合料及廢棄物」（下稱B8類廢棄物）則由介華
事業有限公司（下稱介華公司）司機、車輛載往基隆市○○區○
○街三、五號永竟環保工程有限公司（下稱永竟公司）處理。該
工程於九十三年七月二十九日開工，工務局為防止三有公司未依
約處理廢棄物，乃指派李明儒、楊順聰、李榮豐於工程期間分別
進駐南崁溪工地、基隆永竟公司、苗栗鴨母坑棄土場擔任查核監
工，並由三人分別負責監督三有公司是否有依約定核備之司機、
車輛載運廢棄物出場及進入苗栗鴨母坑棄土場、基隆永竟公司。
經查核無誤後，三人需在其等職務上所管領由三有公司製作、經
桃園縣政府同意給予憑證序號之「桃園縣公共工程四聯單」公文
書（一式四聯，第一聯由三有公司留存，第二聯由清運單位留存
，第三聯由苗栗鴨母坑棄土場或永竟公司留存，第四聯由桃園縣
政府留存，下稱「四聯單」）空白處簽名以示負責；運送司機應
隨身攜帶四聯單以供攔檢。迨於運送作業完畢後，三有公司則憑
上開四聯單向桃園縣政府請領款項。詎上訴人、柯清文、徐邡不
擬依約將廢棄物運至苗栗鴨母坑棄土場、基隆永竟公司，竟與李
明儒、楊順聰、李榮豐共同基於概括犯意聯絡，於九十三年七月
二十九日開工後，連續於同年七月三十日、八月二日至八月五日
間，先由李明儒未實際核對進入南崁溪工地之司機、車輛是否與
清運計畫書所載相符，即任意放行由柯清文所聯絡非列冊之司機
、車輛進場，同時在職務上掌管如原判決附表（下稱附表）所示
四聯單「證明文件核發單位」欄或下方空白處簽名，再由上訴人
簽名以示司機、車輛與列冊記載相符，並推由上訴人、李明儒、
柯清文及徐邡其中一人或數人於四聯單「駕駛人簽名」欄內接續
偽造附表所示駕駛人署押，以示署名司機均實際前往南崁溪工地
載運B5類或B8類廢棄物出場，並分別運送至苗栗鴨母坑棄土場或
基隆永竟公司。另上開自南崁溪工地出場之B5類、B8類廢棄物除
同年七月三十日曾由非列冊的十三車次司機、車輛進入苗栗鴨母
坑棄土場外，均未實際運送到苗栗鴨母坑棄土場或永竟公司，李
榮豐竟於同年七月三十日監工期間，接續在職務上所管領附表所
示編號Ｚ0000000000至Ｚ0000000000號八
張四聯單右方空白處簽名表示已實際核對進場車輛與名冊登載之
司機、車輛無誤。嗣於九十三年八月四日，工務局違章建築拆除
隊長陳增祥察覺有異，請李明儒提出附表所示四聯單。李明儒即
將上開登載不實具有公文書性質且內含偽造駕駛人名義出具私文
書性質之九十三年七月三十日、八月二日、八月三日四聯單一併
交由陳增祥審查行使。另楊順聰於九十三年八月五日未實際前往
永竟公司監工，並由柯清文將附表所示編號Ｚ00000000
00至Ｚ0000000000號八張四聯單送至楊順聰住處，
由楊順聰承上概括犯意，連續接續於上開職務上所管領之四聯單
公文書右下方空白處簽名，表示已實際核對進場車輛確為名冊登
載之司機與車輛等情，並於理由二、(四)、４；五、(二)、５分別說
明：「九十三年八月四日，李明儒將登載不實具有公文書性質且
內含偽造駕駛人名義出具私文書性質的九十三年七月三十日、八
月二日、八月三日四聯單交由陳增祥審查，以為行使後，其等再
於九十三年八月五日，由楊順聰在柯清文將附表所示已有李明儒
簽名及永竟公司印文的編號Ｚ0000000000號至Ｚ00
00000000號八張四聯單，其職務上所管領證明文件公文
書右下方空白處簽名表示有實際核對進場車輛與名冊上司機、車
輛無誤的登載不實犯行，仍係共同之概括犯意聯絡所為。上訴人
所犯連續公務員登載不實於公文書進而行使犯行及偽造私文書進
而行使犯行，所為偽造之低度行為均為行使之高度行為所吸收，
與偽造附表駕駛人署押用以偽造私文書，同為偽造私文書之部分
行為，均不另論罪」、「上訴人於九十三年八月五日公務員登載
不實於公文書犯行，仍係共同基於偽造私文書進而行使及公務員
登載不實於公文書進而行使的概括犯意聯絡而為，所為偽造之低
度行為均為行使之高度行為所吸收」等語。倘原判決事實認定及
此部分理由說明無誤，原判決似認上訴人與楊順聰等人於九十三
年七月三十日、八月二日至五日間偽造附表所示具有公文書及私
文書性質之四聯單，及於九十三年八月五日由楊順聰在職務上所
管領四聯單為不實登載公文書犯行，係構成連續犯。而刑法業於
九十五年七月一日修正公布刪除連續犯規定，修正前視為連續犯
之犯罪，修正後原則上應回歸數罪併罰處罰。果原判決係就上訴
人上開所為論以連續犯，自應適用修正前刑法第五十六條關於連
續犯之規定。乃原判決復於理由二、(三)、４說明：經綜合比較修
正前後之刑法，修正後之刑法並無較為有利上訴人，故仍應以行
為時即修正前之刑法為適用依據，而上訴人於刑法修正施行後，
刑法第三十一條第一項增訂「得減輕其刑」之規定，綜合比較後
，自以修正後之刑法規定較有利於上訴人，應以修正後刑法為適
用依據等語（據上論斷欄亦援引修正後刑法）。究竟適用修正前
或修正後刑法相關規定論處罪刑，原判決事實認定與理由之說明
相互齟齬，有事實未明及判決理由矛盾之違誤。且原判決於比較
適用刑法新舊法時，關於修正前刑法連續犯規定部分並未加以比
較，即認修正後較有利於上訴人；復對上訴人與楊順聰等人上開
所犯公務員登載不實公文書及偽造私文書犯行部分，僅於理由說
明上訴人與楊順聰等人均係基於概括犯意所為，就所犯連續公務
員登載不實於公文書進而行使部分如何依連續犯規定論以一罪，
亦未說明其理由（見原判決第二二頁），即逕依想像競合犯規定
從一重論處上訴人行使公務員登載不實之公文書罪刑，復有判決
理由不備之違法。以上或為上訴意旨所指摘，或為本院得依職權
調查之事項，應認原判決有撤銷發回之原因。又原判決不另為無
罪之諭知部分（見原判決理由四），基於審判不可分原則，亦一
併發回，併予指明。
據上論結，應依刑事訴訟法第三百九十七條、第四百零一條，判
決如主文。
中    華    民    國  九十九  年   十二   月  三十一  日
                      最高法院刑事第十一庭
                          審判長法官  黃  一  鑫  
                                法官  張  春  福  
                                法官  林  勤  純  
                                法官  陳  國  文  
                                法官  宋  明  中  
本件正本證明與原本無異
                                      書  記  官  
中    華    民    國  一○○  年    一    月    六    日
                                                      Ｅ

司法院資訊處製作；財團法人民間司法改革基金會備份。
